【裁判字號】    92,苗簡,69
【裁判日期】    920220
【裁判案由】    侵權行為損害賠償
【裁判全文】
臺灣苗栗地方法院民事簡易判決                      九十二年度苗簡字第六九號
    原      告  甲○○
                乙○○
    被      告  丙○○
右當事人間侵權行為損害賠償事件，本院判決如左：
    主      文
被告應給付原告甲○○新臺幣壹萬元，原告乙○○新臺幣壹萬元，及均自民國九十一
年六月二十五日起至清償日止，按年息百分之伍計算之法定利息。
原告其餘之訴駁回。
訴訟費用由被告負擔佰分之肆，餘由原告甲○○、乙○○各負擔佰分之肆拾捌。
本判決第一項於原告甲○○以新臺幣仟佰元，原告乙○○以新臺幣仟佰元為
被告供擔保後，各得假執行。但被告如於假執行程序實施前，分別以新臺幣壹萬元為
原告甲○○，以新臺幣壹萬元為原告乙○○預供擔保，各得免為假執行。
原告其餘假執行之聲請駁回。
    事實及理由
甲、兩造之聲明及陳述要旨
一、原告方面：
（一）聲明：１、被告應給付原告甲○○新臺幣（下同）三十萬元，原告乙○○三十
      萬元，及均自民國九十一年六月二十五日起至清償日止，按年息百分之五計算
      之法定利息；２、願供擔保請准宣告假執行。
（二）陳述：原告甲○○、乙○○於臺灣苗栗地方法院檢察署八十八年度偵字第三五
      八六號、八十八年度偵字第四六二五號偵查案件、本院八十八年度訴字第三三
      七號刑事案件及臺灣高等法院臺中分院八十九年度上訴字第一三六七號刑事案
      件中（以下分別簡稱為「第一案」、「第二案」、「第三案」、「第四案」，
      並總稱為「系爭刑案」），證稱系爭刑案案發當時，共乘一部機車經過案發現
      場，看到被告將訴外人陳振業踩在地上，並搶陳姓兄弟之夾克等語，確屬親身
      見聞。詎料，被告丙○○為使原告甲○○、乙○○受刑事處分，對原告二人提
      出偽證告發乙案，業經臺灣苗栗地方法院檢察署以九十年度偵字第三二五二號
      不起訴處分，不得再議確定在案，是原告主張被告誣告之事實，洵符真確。原
      告世居現址，與當地鄰里街坊往來間，及與親朋好友互動中，具良好之社會身
      分與名譽，且當地為一民風純樸之鄉村，鄉民均將「犯罪」行為，視為人生最
      大污點，不可饒恕之劣行。今被告恣意胡亂誣指原告有偽證罪嫌，除易令人誤
      為原告素行不良、行為卑劣外，貶損原告之人格與名譽，至為灼然，原告深受
      痛苦，爰依民法第一百八十四條第一項前段、第一百九十五條第一項訴請名譽
      權受損之慰撫金各三十萬元。
（三）證據：提出臺灣苗栗地方法院檢察署九十年度偵字第三二五二號不起訴處分書
      影本一件為證。
二、被告方面：
（一）聲明：原告之訴及假執行之聲請駁回。
（二）陳述：
１、原告甲○○、乙○○明知渠等於八十八年五月二十八日下午七時許，在苗栗縣頭
    份鎮○○路五七八巷尖下活動中心前，並未在場見聞被告丙○○與訴外人陳佳業
    、陳振業發生衝突，竟基於偽證之犯意，分別在系爭刑案審理中，對於案情有重
    要關係之事項均供前具結稱：曾在場見聞，當時共乘一部機車經過案發現場，看
    到被告將訴外人陳振業踩在地上，並搶陳姓兄弟之夾克云云等偽證言詞，原告因
    此有偽證行為。
２、原告就被告與訴外人陳佳業，於八十八年五月二十八日之糾紛中作證，但對其當
    天用何交通工具如何經過現場等情，所述與事實不符，應有偽證。
（三）證據：提出判決書影本二件、起訴書、不起訴處分書影本各一件。
三、本院依職權調閱臺灣高等法院臺中分院八十九年度上訴字第一三六七號刑事卷宗
    、本院八十八年度訴字第三三七號刑事卷宗、臺灣苗栗地方法院檢察署八十八年
    度偵字第三五八六號偵查卷宗、八十八年度偵字第四六二五號偵查卷宗及九十年
    度偵字第三二五二號不起訴處分書。
乙、得心證之理由
一、原告甲○○、乙○○主張：被告丙○○為使原告二人受刑事處分，對原告提出偽
    證告發案件，經臺灣苗栗地方法院檢察署九十年度偵字第三二五二號不起訴處分
    ，是原告主張被告誣告之事實，洵符真確，原告深受痛苦，爰依民法第一百八十
    四條第一項前段、第一百九十五條第一項訴請名譽權受損之慰撫金各三十萬元；
    被告則以：原告二人明知渠等於八十八年五月二十八日下午七時許，在苗栗縣頭
    份鎮○○路五七八巷尖下活動中心前，並未在場見聞被告丙○○與訴外人陳佳業
    、陳振業發生衝突，竟基於偽證之犯意，分別在臺灣苗栗地方法院檢察署、本院
    及臺灣高等法院臺中分院，對於案情有重要關係之事項均供前具結稱曾在場見聞
    ，原告因此犯偽證罪嫌等語置辯。是本件之爭點厥在於：（一）原告二人在系爭
    刑案中有無偽證？（二）原告二人有無名譽受損？
二、首就原告二人在系爭刑案有無偽證之爭點而言，經查：
（一）原告乙○○固於第一案稱：當時要騎車往苗栗，經過現場時，看到被告踢陳振
      業一下，搶走陳振業二件外套，一件本來穿在身上被搶走，未注意陳佳業是否
      在場等語；於第三案初稱：當時正要回家時，經過現場看到被告及訴外人鄧貴
      梅夫妻與陳佳業搶衣服，之後就走了等語；另稱：當時正要回家，順便載原告
      甲○○，看到時陳振業被原告踩在地上，爬起來後，陳振業與原告搶二件衣服
      ，一件在車上，一件在陳振業身上穿著，一件是黃色，一件看不清楚，當時原
      告甲○○有下車，且當時與原告甲○○共乘一部機車經過案發現場，看到被告
      將陳振業踩在地上，陳佳業與原告搶二件衣服，一件在車上，一件在陳振業身
      上穿著，原告甲○○當時在車上，搶完夾克後即離開，甲○○也有下車等語；
      再稱：未注意原告甲○○有無下車等語；並於第四案中稱：「『問：你有無看
      到被告（即本件被告丙○○）搶告訴人（不知指陳振業或陳佳業）外套？』有
      的，他（即丙○○）有搶下來，但不知有無拿走，我還看到被告踢告訴人」等
      語；而原告甲○○固亦於第三案初稱：當時係順便搭乘原告乙○○騎乘之機車
      回家，經過案發現場時，看見丙○○拉陳振業穿著之土黃色夾克，搶車上另一
      件衣服，當時並未下車等語，於第四案則稱：「看到被告（即丙○○）拉走告
      訴人（不知指陳振業或陳佳業）身上穿的衣服，卡其色一件從他身上拉下，另
      一件從車上搶走」等語等事實，業據本院調取系爭刑案卷宗核閱無訛。
（二）原告乙○○、甲○○之前述證詞，雖就原告甲○○有無下車等節，互核不符，
      然第一案偵查中，檢察官僅訊問原告乙○○有無在場，而第四案審理中，法官
      僅訊問原告乙○○有無看到丙○○搶訴外人陳佳業、陳振業之外套，均未就詳
      情續問，且第三案審理中，被告乙○○始終稱陳振業為「小孩子」，顯見原告
      乙○○對於訴外人陳振業、陳佳業並非熟識；另參酌第一案、第三案、第四案
      訊問原告乙○○間隔時間，分別近三月、九月（第一案為八十八年八月十八日
      ，第三案為同年十一月十日，第四案為八十九年八月八日），以及原告乙○○
      僅在現場停留四、五分鐘，且系爭刑案案發當時，已屬晚間七時許，視線應屬
      不良等情，依一般經驗法則判斷，在此晚間且短暫見聞之時間內，對於不熟悉
      之人、事，人類之記憶本會隨著時間之經過而淡忘；而前開第一案、第四案，
      均僅就原告乙○○有無看到上述搶奪外套之情形訊問，並未深入訊問發生時之
      詳細情形，實難與原告乙○○於第三案所詳述案發情形互為比較，遽爾斷定原
      告乙○○必然有何故意為虛偽陳述之行為，此觀諸第四案判決理由中載明：原
      告乙○○、甲○○有無在場，不無可疑，即令在場，渠等並未目睹全部經過，
      復不知外套最後之去向等語自明。至原告二人雖對於原告甲○○有無下車一節
      ，所述顯有不同，然此部分證詞，本非有關前述案件之重要事項，尚難即認渠
      等有偽證犯行，且同樣會因時間經過而淡忘。
（三）被告丙○○雖指稱：原告二人並未在系爭刑案案發現場云云，惟案發現場有十
      幾個人，除尖山里里民外，尚有其他非尖山里之人在場之事實，業據證人鍾錦
      雲於系爭刑案偵查中證述詳實，是原告此部分所述，顯非實情；參以被告及案
      外人鄧貴梅當時正與訴外人陳振業、陳佳業、陳許品、張月秋等人發生激烈爭
      執中，衡情應無餘暇觀看現場有何人在場，又何能確信原告二人確無在場。此
      外，本院復查無任何其他積極證據，足認原告二人於系爭刑案有何偽證犯行，
      尚難僅憑被告之片面指述，即遽認原告二人確有偽證行為，而臺灣苗栗地方法
      院檢察署九十年度偵字第三二五二號不起訴處分書，亦同此見解。
三、次就原告二人名譽有無受損之爭點而言，經查：
（一）按：「不法侵害他人之身體、健康、名譽或自由者，被害人雖非財產上之損害
      ，亦得請求賠償相當之金額，民法第一百九十五條第一項前段規定甚明。而名
      譽為人格之社會評價，名譽有無受侵害，應以社會上對其評價是否貶損以為斷
      。刑法上妨害名譽罪之成立，固以公然侮辱或意圖散布於眾而指摘或傳述足以
      毀損他人名譽之事為要件。惟在民法上，若已將足以毀損他人名譽之事表白於
      特定第三人，縱未至公然侮辱之程度，且無散布於眾之意圖，亦應認係名譽之
      侵害，蓋既對於第三人表白足以毀損他人名譽之事，則其人之社會評價，不免
      因而受有貶損」（參見最高法院八十六年度臺上字第三○五號判決），又按：
      「刑法上之誣告罪，得由被誣告人提起自訴，係以誣告行為一經實施，既足使
      國家司法上之審判權或偵查權妄為開始，而同時又至少必使被誣告者受有名譽
      上之損害，縱使審判或偵查結果不能達到誣告者欲使其受懲戒或刑事處分之目
      的，而被誣告人在名義上已一度成為行政上或刑事上之被告，其所受名譽上之
      損害，自係誣告行為直接同時加害（最高法院二十六渝上字第八九三號著有判
      例），是縱上訴人就系爭車輛仍有部分車款未付清被上訴人，被上訴人非不得
      依法提起民事訴訟或為保全程序之處分，依上開判例意旨，上訴人即被誣告人
      在名義上已一度成為刑事上之被告，其所受名譽上之損害，自係被上訴人誣告
      行為之直接同時加害。從而，上訴人主張依民法第一百九十五條之規定請求被
      上訴人賠償其名譽受損之精神損害，洵屬於法有據」（參見臺灣高等法院臺中
      分院八十七年度上字第二三五號判決），是本件被告雖未必對原告二人構成誣
      告，但原告二人在臺灣苗栗地方法院檢察署九十年度偵字第三二五二號偵查案
      件程序中，在名義上已一度成為刑事上之被告，其所受名譽上之損害，自係本
      件被告上開偽證告發行為之直接同時加害，從而原告二人雖無偽證罪嫌，且業
      經臺灣苗栗地方法院檢察署九十年度偵字第三二五二號不起訴處分確定在案，
      惟本件被告丙○○已將足以毀損原告二人名譽之事，即對原告二人涉有偽證罪
      嫌之指述，表白於特定第三人即系爭刑案之承辦檢察官及法官，其中系爭刑案
      於法院審理之階段，更係於公開法庭為前開之表白，縱被告未至公然侮辱之程
      度，或縱無散布於眾之意圖，揆諸前揭說明，亦應認係對原告二人名譽之侵害
      且有過失，故本件原告二人主張被告損害其名譽而請求損害賠償，為有理由。
（二）次按：「名譽被侵害者雖許被害人請求以金錢賠償，但其損失原非如財產損失
      之有價額可以計算，究竟如何始認為相當，自得由法院斟酌情形定其數額」、
      「名譽被侵害者，關於非財產上之損害，加害人雖亦負賠償責任，但以相當之
      金額為限，民法第一百九十五條第一項定有明文，所謂相當，自應以實際加害
      情形與其名譽影響是否重大，及被害者之身分地位與加害人經濟狀況等關係定
      之」，最高法院分別著有十九年上字第一六一三號判例、四十七年臺上字第一
      二二一號判例，可資參照。爰審酌被告實際加害情形、原告二人於系爭刑案屢
      次出庭作證卻受牽連成為偵查對象之事實，以及其名譽受損之程度、兩造之身
      分地位與經濟狀況等一切情狀，酌定如主文第一項所示之賠償金額，原告之請
      求逾此部分為無理由，應予駁回。
四、原告勝訴部分，陳明願供擔保，聲請宣告假執行，被告陳明願預供擔保請准免為
    假執行，經核均無不合，爰分別酌定如主文第四項所示之相當金額而宣告之。至
    原告敗訴部分，其假執行之聲請，因訴之駁回而失所附麗，併予駁回。
五、本件事證已臻明確，兩造其餘攻擊防禦方法，核與判決結果無影響，爰不另一一
    論述，附此敘明。
六、結論：本件原告之訴一部有理由、一部無理由，依民事訴訟法第四百三十六條第
    二項、第七十九條但書、第三百九十條第二項、第三百九十二條，判決如主文。
中      華      民      國    九十二    年     二     月      二十      日
                                  臺灣苗栗地方法院苗栗簡易庭
                                        法      官    伍偉華
右正本證明與原本無異。
如對本判決上訴，應於判決送達後二十日內向本院提出上訴狀。
                                        法院書記官    黃秀娟
中      華      民      國    九十二    年     二     月      二十      日


司法院資訊處製作；財團法人民間司法改革基金會備份。
